臺灣雲林地方法院民事判決
110年度六簡字第108號
原      告  黃其言  


被      告  王冬雅  
            黃賢男  

            黃見盛  

            黃見全  

            黃見昌  

            黃見文  

上五人共同
訴訟代理人  黃詹阿腰
上列當事人間確認通行權事件，於中華民國110年9月30日言詞辯
論終結，本院判決如下：
    主  文
原告之訴駁回。
訴訟費用由原告負擔。
    事  實  及  理  由
壹、程序方面：按「不變更訴訟標的，而補充或更正事實上或法
    律上之陳述者，非為訴之變更或追加。」民事訴訟法第256
    條定有明文。原告起訴原聲明「請求將坐落雲林縣○○鄉○○段
    00000○000地號依民法第787條及789條釋出土地東側，以利
    東興段216地號土地進出」嗣於民國110年7月22日具狀變更
    聲明為「一、確認原告對被告王冬雅所有坐落雲林縣○○鄉○○
    段00000地號（下稱系爭221-6地號土地），面積21平方公尺
    及被告黃賢男、黃見盛、黃見全、黃見昌、黃見文共有坐落
    於雲林縣○○鄉○○段00000地號（下稱系爭221-7地土地，面積
    26平方公尺，均如雲林縣斗六地政事務所110年3月16日複丈
    成果圖所示位置，有通行權。二、被告等不得妨礙原告通行
    ，原告並得設置道路舖設水泥路面以利通行。三、訴訟費用
    由被告負擔。」核其聲明，僅係將其聲明確化，或為補充、
    更正事實上或法律上之陳述者，並非訴之變更或追加，依前
    開規定，並無不合，應予准許。
貳、實體方面：
一、原告起訴主張：
  ㈠原告係雲林縣○○鄉○○段000地號土地（下稱系爭216地號土地
    ）之所有權人，而惠恩不動產報估價報告書記載「從地籍圖
    來觀察，勘估標的屬於袋地，須通行鄰地方可連接公路」可
    證原告確有依民法第7897條通行鄰地之必要。
  ㈡雲林地政事務所複丈成果位置為通行鄰地損害最少之處所，
    該通行方案，均位在上揭土地之東側，其中系爭221-6地號
    是通行寬3公尺，而系爭227-1地號通行不到3公尺寬，均已
    是朝損害最少處所及方法規劃。反觀被告王冬雅答辯狀所提
    出通行方案，非損害少之處所及方法，而且亦無民法第789
    條之適用。
  ㈢原告所有系爭袋地於住宅區，有土地使用分區證明書可證，
    為達將來開發建築使用，面臨路寬最少須3公尺，而其法定
    建蔽率為60%，法定容基率為200%，故通行不得低於3公尺。
  ㈣原告系爭袋地作為建築使用，使用之通行道路以舖設水泥路
    面較為安全，故為訴之聲明第2項之請求。
  ㈤224-1、225-1地號土地，目前依土地分區使用證明書所載是
    道路用地，但尚未闢建為道路，既然尚未闢建為道路，當然
    非既成道路或有公用地役權存在甚明。
  ㈥地籍空照圖有一道路通過217、220，但217、220地號土地號
    與系爭216地號並未毗鄰，故仍須經由221-6、221-7地號才
    能連接217、220地號。
  ㈦被告主張系爭216地號可往北經由212、221-1地號，但目前21
    2地號有建物阻隔，亦無法通行。
  ㈧依乙案通行位置為系爭221-6地號土地之東側接系爭216地號
    位置，既未面臨文淵路，土地價值較低，若須補償，原告願
    意負擔。
  ㈨被告雖提出古坑小段146-37、146-36、146-51舊土地登記謄
    本，但是否符合民法第789條之情形，系爭216地號可以無償
　　通行，尚有不明，難以遽信。
　㈩因黃家在本地居住已歷五代人，而且各據一方，互不干擾，
    所以符合默示分管契約的精神，共有人於與他共有人訂立共
    有物分割或分管之特約後，縱將其應有部分讓與第三人，其
    分割或分管契約對受讓人繼續存在。據此，被告王冬雅應接
    續黃良雄盡該盡的義務，再談權利，請釐清土地分割財務及
    釐清分割前土地產權，再談分割後各房的權利義務。 　
  聲明：如110年7月22日變更聲明狀所載。
二、被告之抗辯：
　㈠被告王冬雅部分
　⑴系爭地號216源自古坑小段146-37，地號215源自古坑小段146
    -36，被告主張丁案地號216向北經地號212，亦可達文淵路
    ，故地號216通行經地號215或221屬同一土地分割出來，通
    行權應優先選擇地號215或221號方能符合民法之意旨。
　⑵我的東側土地作為通行道路使用，影響整體土地建築規劃，
    損害我的權益甚鉅。被告房屋大部分坐落在他人土地上，通
    行權要以袋地216地號為主，不應以否合法建築的袋屋要求
    通行權。民法787條，民法第787條「有通行權人應於通行必
    要之範圍內，擇其周圍地損害最少之處所及方法為之」，通
    行地號215之丙案對鄰地損害最少，接著通行原告自己土地2
    17、220，更符合社會公益。
　⑶依原告提供之舊有通行道路彩色空照圖，系爭216地號舊有通
    行道路即是我提議之丙案，即通過215、217、220，到達朝
    陽路54巷。而彩色空照中。我的221-6土地當時是「埕」，
    曬榖的地方，不是道路。所以早期216地號有通行道路是通
    行地號215、217、220到達朝陽路54巷為主要道路。
　⑷系爭216地號是一畸零地，不得建築，無法取得合法建築執照
    ，其通行道路2公尺足以。
　⑸惠恩不動產估價若有通行權可增加利益約25萬元，但我損失2
    1平方公尺（7坪，購買時每坪6萬元）約42萬元；黃先生他
    們損失26平方公尺（8.6坪，每坪6萬元）約52萬元，合計損
    害鄰地94萬元，原告土地只增加25萬元利益，顯不符合社會
    公益。
　⑹綜上，系爭216地號係以不合法建築為通鴴權起點，損害我和
    黃賢男土地利益高於通行利益；依原告提供之彩色空照圖，
    216地號舊有通行道路即是通行215地號道路，且地號216、2
    15214、212為同一土地分割出來，依民法第789條意旨，216
    地號優先通行215及自己的土地217、220，且符合民法第789
    條規定，且無須支付償金。
　⑺聲明：原告之訴駁回；訴訟費用由原告負擔。   
　㈡被告黃賢男、黃見盛、黃見全、黃見昌、真見文部分：
　⑴不同意原告通行我們的地，隔壁即是原告的地，他有自己的
    地就不該通行我們的地；原告所述的甲案是埕，是廣場，不
    是道路，以前三合院的廣場是221-5、221-6、221-7。
　⑵聲明：原告之訴駁回；訴訟費用由原告負擔。
三、兩造之爭點：
  ㈠原告提起本件訴訟是否有即受確認判決之法律上利益？
  ㈡原告主張通行如附圖所示乙案被告所有系爭221-6、221-7地
    號土地紅色區塊位置，接通原告所有之217、220地號，再往
    南接朝陽街54巷，是通行鄰地損害最小之處所及方法；被告
    主張系爭216地號土地及同段215、214地號土地均係同一筆
    土地分割出來，原告應優先通行同段215、214地號土地，再
    經原告所有之217、220地號土地，就可接通朝陽路54巷，何
    者主張為有理由？
四、法院之判斷：
  ㈠原告提起本件訴訟是否有即受確認判決之法律上利益？按確
    認之訴非原告有即受確認判決之法律上利益者，不得提起。
    所謂即受確認判決之法律上利益，係指法律關係之存否不明
    確，原告主觀上認其在法律上之地位有不安之狀態存在，且
    此種不安之狀態，能以確認判決將之除去者而言，若縱經法
    院判決確認，亦不能除去其不安之狀態者，即難認有受確認
    判決之法律上利益，最高法院52年台上字第1240號判例可資
    參照。經查：原告所有之系爭216地號土地之四周被其它土
    地所包圍，並未與公路有直接聯絡，有地籍圖謄本可稽，而
    本院現場履勘時，地政人員表示系爭216地號土地是袋地，
    有勘驗筆錄、場照片可稽，是原告所有之系爭216地號土地
    為與公路無適宜之袋地無誤。原告請求通行之路線為如附圖
    所示之乙案，則為被告等所否認，另主張原告得通行丙案或
    丁案，則原告如不訴請確認，其所主張之權利是否存在，無
    法明確，是原告在私法上之地位應有受侵害之危險，其起訴
    請求確認對於系爭土地有通行權存在，應有受確認判決之法
    律上利益，先予敘明。
  ㈡兩造上開爭點㈡之主張，何者為有理由？
　⑴按「因土地一部之讓與或分割，而與公路無適宜之聯絡，致
    不能為通常使用者，土地所有人因至公路，僅得通行受讓人
    或讓與人或他分割人之所有地。」民法第789條第1項定有明
    文；又「　民法第七百八十九條規定之通行權，係因土地所
    有人為土地一部之讓與或分割，對於致生不通公路之土地者
    ，得為預見，可期先為合理解決，自不能因當事人之任意行
    為，而加重其他鄰地所有人之負擔。故凡因土地一部之讓與
    或分割，致有不通公路之土地者，不通公路土地之所有人，
    因至公路，僅得通行受讓人或讓與人或他分割人之所有地。
    此項通行權性質上為土地之物上負擔，隨土地而存在，於土
    地所有人將其一筆土地同時分割成數筆，再同時讓與數人之
    情形，亦有其適用。」（最高法院85年度台上字第396號民
    事裁判參照）。
　⑵經查，本院向斗六地政事務所函詢系爭東興段214、215、216
    等地號土地分割之沿革，經該所回覆本院「經查古坑鄉東興
    段214、215、216地號等3筆土地於69年5月16日辦理地籍圖
    重測，重測前地號依序為古坑段古坑小段146-51、146-36、
    146-37地號，再查古坑段古坑小段146-36、146-37地號係於
    民國53年分割自同段146-3地號；又同段146-51地號係於民
    國63年由同段146-36地號分割而來」等語，此有斗六地政事
    務所110年8月25日函暨所附土地登記謄本、地籍圖謄本等在
    卷可稽。再依被告王冬雅提出之地籍圖謄本（審理卷第152
    頁）及東與段212、216、215、214、217、218、219、220、
    220、229、230等地號之土地登記謄本，亦可證明上開地號
    土地皆分割自古坑段古坑小段146地號，原告之系爭216地號
    土地重測前之地號為古坑段古坑小段146-37地號，與同段21
    5、214地號土地有同一筆土地分割而來之沿革，然與系爭22
    1-6、221-7地號土地間則無此沿革，是依上開民法第789條
    第1項規定，既上開最高法院判決意旨，原告僅得通行他分
    割人之所有地以至公路，而不得主張通行被告所有之系爭22
    1-6、221-7地號土地。
　⑶又查，原告所有之系爭216地號土地呈三角型狀，面積僅69平
    方公尺，其上有民國66年間所建磚造平房（審理卷第139頁
    ），且僅有10.05平方公尺係建在系爭216地號土地上，該平
    房其餘部分，係跨建至他人所有之東興段221-4、221-5地號
    土地，此有現場勘驗照片及略圖，以及系爭216地號前測前
    古坑鄉古坑段146-37地號為建築基地之建造執照可稽（審理
    卷第73頁、第139頁），故該屋有遭土地所有人訴請拆屋還
    地之風險，是關於評估系爭216地號之土地得否為通常使用
    ，應以該筆土地自身之狀況為判斷基準，而非以全部建築物
    為判斷基準。而從現場照片可知，系爭216地號南邊之215、
    214地號土地並無阻隔，而無法通行之情事，原告復自認依
    地籍空照圖（審理卷第74頁）有一道路通過原告所有之217
    、220地號土地等情。基此，被告王冬雅主張原告應依丙案
    ，即從系爭216地號，往南通行215、214、218地號土地，再
    往西接原告所有之217、220地號土地，即可接通朝陽路54巷
    （公路），而可通行無礙，應屬可信。原告自不得以其上開
    磚造平房之大門係朝向221-5地號土地，就必須經由被告等
    所有之系爭系爭221-6、221-7地號土地不可。況依原告所提
    出之地籍空照圖，顯示甲、乙案通行之位置（審理卷第131
    頁），係標示「埕」或「曬麵場」，被告等均否認該處是通
    行之道路，一致稱係三合院之廣場等語，而一般三合院所圍
    成之空間，多半是作為曬稻榖場地或三合院內住民之活動空
    間之「埕」，經對照現場勘驗照片，三合院圍成之該空地尚
    符合「埕」或「曬榖場」之用途，原告稱該「埕」或「曬榖
    場」是百年來的唯一進出口，要無可採。
  ㈢原告主張通行乙案是否對周圍地損害最少之處所及方法？
  ⑴次按，鄰地通行權為鄰地所有權之擴張，其目的在解決與公
    路無適宜聯絡之土地之通行問題，是該通行權之範圍，於具
    備必要性程度外，應選擇對周圍地損害最少之處所及方法為
    之，民法第787 條第2 項揭示甚明。準此，主張通行權時除
    應考量必要性、法之目的性外，尚需慮及比例性原則。是故
    本件退而言之，縱認原告得通行乙案，仍應比較其它周圍地
    ，是否對周圍地損害最少之處所及方法？
  ⑵經查：原告主張通行乙案紅色區塊，其中系爭221-6地號通行
    使用21平方尺；系爭221-7通行使用26平方公尺，合計47平
    方公尺。但被告王冬雅主張之丙案，從系爭216地號往南設
    一寬3公尺，長10公尺之通道，僅須使用215、214地號土地
    約30平方公尺之土地，即可接通原告之217、220地號土地，
    故比較通行結果對周圍地之損害情形，乙案顯然比丙案為大
    。再者，依雲林縣畸零地使用自治條例第2條關於「畸零地
    」之解釋，係指建築法第3條規定面積狹小或地界曲折之基
    地而言，其第7條第1項第3款規定「基地為三角形者」屬地
    界曲折之基地，有地籍圖可參，若基地達到第3條規定之最
    小寬度及最小深度或符合第6條第1項之規定者，不視為畸零
    地。但依該自治條例之第3條或第6條所指之基地最小寬度及
    最小深度，係以基地「臨路面正面之寬度」為前提，系爭21
    6地號土地既屬袋地，而未臨道路，其是否屬符合該自法條
    例第7條第2項「不視為畸零地」之情形，要屬可疑。
  ⑶另依惠恩不動產估價報告書第34頁㈣土地開發分析法：3⑴、勘
    估標的基準地個別條件分析之記載：（A）面臨3公尺道路、
    （B）臨主要道路面寬約2公尺。……。」⑵建築及土地使用管
    制等相關法規限制：勘估標的基準地屬都市計畫內之住宅區
    ，法定建蔽率為60%、法定容基率為200%。查系爭216地號土
    地為呈三角形之曲折基地，其前端為尖銳之三角形，土地面
    積僅69平方公尺，經截去地形呈尖銳三角形不能建築之部分
    ，再為符合法定建蔽率，實際可供建築之基地恐已剩不多，
    鑑定報告雖認系爭216地號土地推估之主建物樓地板面積為2
    9.22坪（2層，1層為14.61坪），但經對照前開建造執照（
    審理卷第139頁）所載系爭216地號土地上建物之樓地板面積
    僅為10.54平方公尺，可見上開鑑定報告關於樓地板面積之
    計算顯然高估。若為保障原告建築使用，將使得被告等所有
    之系爭土地蒙受至少新台幣310,200元（47㎡×6,600元【依公
    告現值計算】）之損害，而本件鑑定通行結果，依鑑定報告
    鑑定建築房屋後土地增加之利益僅257,352元（何況鑑定機
    關推估建築之樓地板面積，依上所述，尚有可疑），並不符
    上述所稱之比例原則。基此，原告主張之乙案，對周圍地損
    害顯非最少之處所及方法，應無可採。
  ㈣末按，土地所有人之通行權，性質上為土地所有人所有權之
    擴張，與鄰地所有權之限制，土地所有人於具備必要通行權
    之要件後，即有通行周圍地以至公路之權利，不以經由法院
    判決為必要，故當事人就某特定位置、範圍之土地通行權發
    生爭議時，起訴請求確認有無通行權時，其訴訟性質即屬確
    認之訴，法院即應受當事人聲明之拘束。又當事人就同一土
    地或數所有人之不同土地，可供通行之損害最少之處所及方
    法，有數相同者存在，起訴請求解決時，此際，其訴訟性質
    即屬形成之訴。末查：本件原告就被告等人所有之系爭土地
    請求確認就如附圖乙案紅色區塊部分有通行權存在，性質上
    即屬就特定位置之土地通行權發生爭議之確認之訴，是本院
    既認原告係對於同段215、214地號土地有通行權，對於其所
    主張確認之系爭221-6、221-7地號土地並無通行權存在，即
    應駁回其訴。從而，本件原告請求確認對於如附圖乙案紅色
    區塊部分有通行權存在，被告等不得妨礙原告通行，原告並
    得設置道路舖設水泥路面以利通行，即無理由，應予駁回。
五、本件判決之基礎已臻明確，兩造其餘之攻擊防禦方法及舉證
    ，核與判決結果無影響，爰不一一審酌，併此敘明。
六、訴訟費用負擔之依據：民事訴訟法第78條。
中　　華　　民　　國　　110 　年　　10　　月　　19　　日
                       斗六簡易庭
                                  法  官　陳定國
以上正本證明與原本無異。
如不服本判決，應於送達後20日內，向本院斗六簡易庭提出上訴
狀並表明上訴理由，如於本判決宣示後送達前提起上訴者，應於
判決送達後20日內補提上訴理由書（須按他造人數附繕本）。
中　　華　　民　　國　　110 　年　　10　　月　　19　　日
                                 書記官  黃鷹平